【裁判字號】    96,保險,2
【裁判日期】    970117
【裁判案由】    給付保險金
【裁判全文】
臺灣苗栗地方法院民事判決               96年度保險字第2號
原      告  丙○○○
訴訟代理人  丁○○
                        6樓
被      告  安泰人壽保險股份有限公司
法定代理人  庚○
訴訟代理人  王勝和律師
上列當事人間請求給付保險金事件，本院於民國96年1 月3 日言
詞辯論終結，判決如下：
    主  文
原告之訴駁回。
訴訟費用由原告負擔。
    事實及理由
壹、程序方面：
    按訴狀送達後，原告不得將原訴變更或追加他訴，但經被告
    同意者、請求之基礎事實同一者、擴張或減縮應受判決事項
    之聲明者，不在此限；被告於訴之變更或追加無異議，而為
    本案之言詞辯論者，視為同意變更或追加；又原告於判決確
    定前，得撤回訴之全部或一部，但被告已為本案之言詞辯論
    者，應得其同意；民事訴訟法第255 條第1 項第1 款、第2
    款、第3 款、第262 條第1 項分別定有明文。本件原告起訴
    時訴之聲明為：被告應給付原告梁湖、丙○○○各新臺幣（
    下同）50萬元，及均自民國95年12月10日起至清償日止，按
    年息百分之10計算之利息，嗣其中原告梁湖部分於96年2 月
    6 日具狀撤回其起訴，原告丙○○○則擴張其訴之聲明為：
    被告應給付原告丙○○○100 萬元，及自民國95年12月10日
    起至清償日止，按年息百分之10計算之利息；而被告對於原
    告梁湖撤回起訴部分當庭表示同意，另對於原告丙○○○擴
    張訴之聲明金額部分亦無異議而為本案之言詞辯論，且原告
    於擴張前後所請求之基礎原因事實，均係本於相同之意外事
    故及同一份保險契約為之，並無更易，揆諸前揭法條之規定
    ，原告梁湖部分之訴訟繫屬已因撤回起訴而消滅，原告丙○○○部分訴之聲明之擴張在程序上應予准許，合先敘明。
貳、實體方面；
一、原告主張：(一)其子梁顯毅於87年2 月4 日以自己為被保險人
    ，向被告投保「美滿人生312 終身壽險」，保險金額為100
    萬元，附加平安保險意外身故保險金100 萬元，受益人為原
    告。嗣梁顯毅於95年10月10日上午10時30分許，駕駛車牌號
    碼2620－FU號自小客車，行經西濱公路南下83公里處，為訴
    外人己○○發現梁顯毅所駕車輛翻覆，車體嚴重受損，梁顯
    毅頭部大量出血，己○○將梁顯毅拖出車外等候救護，先後
    經送往財團法人國泰醫院新竹分院（下稱國泰醫院）、行政
    院衛生署新竹醫院（下稱新竹醫院）急救，於同年10月12日
    因傷重宣告不治死亡。原告丙○○○既係梁顯毅投保意外保
    險契約之受益人，乃本於上開保險契約向被告申請理賠，詎
    被告卻以被保險人梁顯毅係酒後駕車，構成除外責任為由，
    而不予理賠。(二)梁顯毅於送醫急救之後，經抽血檢測結果，
    其血液酒精濃度雖超過法定標準，惟經原告向證人己○○等
    人求證結果，推知梁顯毅應係於事故發生之後，在等待救護
    車到達之前，因一時驚慌害怕，且疼痛不已，始飲酒止痛，
    並非於事故發生前即飲酒並導致駕車肇事，警察機關既於筆
    錄上記載梁顯毅為酒後駕車，應舉證證明其於肇事前有飲酒
    之事實；而被告既拒絕給付理賠金，亦應就梁顯毅酒後駕車
    導致肇事之事實加以舉證。(三)依國泰醫院為梁顯毅進行抽血
    檢測之結果，其血液酒精濃度之數值為289mg/ dl ，換算吹
    氣數據為1.445mg/l ，如梁顯毅於肇事前喝酒，必然無法正
    常駕駛，或為蛇行、闖紅燈等行為，然依證人己○○之陳述
    ，足證梁顯毅當時係因車速過快，底盤擦到地面，導致車輛
    失控，無法轉彎而撞上中央分隔島，始發生車禍事故，並非
    因酒後駕車肇事，而台灣省車輛行車事故覆議鑑定委員會（
    下稱覆議委員會）亦認為梁顯毅係因不明原因而肇事，不能
    認定為酒後駕車；爰依前開保險契約，訴請被告給付意外保
    險金及約定之遲延利息等語；並聲明：被告應給付原告100
    萬元，及自95年12月10日起至清償日止，按年息百分之10計
    算之利息。
二、被告則以：(一)依兩造所訂安泰意外傷殘保險附約第14條第1
    項第3 款、第4 款約定，被保險人直接因「犯罪行為」，或
    因飲酒後駕車，其吐氣或血液所含酒精成分超過道路交通法
    令規定標準，致成死亡、殘廢、失能，或致傷害而受醫療時
    ，保險人不予理賠。被保險人梁顯毅於前開時地駕車發生事
    故後，經送往國泰醫院急救，到院當日曾由醫院進行酒精濃
    度測試，測得血液中酒精濃度高達289mg/dl，換算吹氣值為
    1.445mg/l ，遠高於法定標準，顯係因酒後駕車肇事，致生
    死亡之結果，且其酒後駕車之行為，亦已構成刑法之公共危
    險罪責，係屬犯罪行為，依上開保險附約同條項第3 款約定
    ，被告自得拒絕理賠。(二)在一般情況下，傷者於發生車禍後
    尚有意識時，應立即叫救護車將其送醫救治，而非如原告所
    述以喝酒減輕疼痛，且依診斷證明書所載，梁顯毅於車禍發
    生後所受傷勢十分嚴重，無法於意識清醒之狀況下自行拿取
    酒瓶飲酒止痛，原告此部分之主張係屬無據。(三)關於酒後駕
    車之判斷，無外乎對駕駛人進行呼氣檢測或抽血檢驗，在梁
    顯毅發生事故後無法呼氣檢測之情況下，乃以抽血方式作為
    檢驗其是否酒後駕車之依據，詎依覆議委員會鑑定結果，卻
    不敢將酒後駕車認定為肇事原因，而模糊聲稱梁顯毅係因不
    明原因發生肇事，然上開「不明原因」當亦可能包括酒後駕
    車在內，並未排除梁顯毅酒後駕車肇事之可能性等語，資為
    抗辯；並聲明如主文所示。
三、原告主張其子梁顯毅向被告投保上開保險，附加平安保險意
    外身故保險金100 萬元，嗣梁顯毅於前開時地駕車發生意外
    事故，經送醫急救後因傷重不治死亡，而梁顯毅到院當日曾
    由國泰醫院抽血進行酒精濃度測試，測得血液中酒精濃度為
    289mg/dl（換算吹氣值為1.445mg/l） ，嗣原告本於保險契
    約向被告申請理賠，被告以梁顯毅酒後駕車構成契約除外責
    任而不予理賠等事實，業據原告提出被保險人戶籍謄本、相
    驗屍體證明書影本、被告公司拒絕理賠通知書各1 紙為證，
    並經本院依被告聲請向新竹市警察局第三分局函調上開道路
    交通事故處理資料查明無訛，且有被告所提出之系爭保險契
    約書影本、國泰醫院檢驗報告影本各1 份在卷可稽，此部分
    事實並為被告所不爭執，應堪信為真實。被告既辯稱被保險
    人梁顯毅係因酒後駕車肇事，構成契約所定除外責任，而拒
    絕給付前開保險金，則梁顯毅是否確有上開情事並構成契約
    所定之除外責任，即為本件所應審究之主要爭點。
四、按當事人主張有利於己之事實者，就其事實有舉證之責任，
    民事訴訟法第277 條前段定有明文。被告既不否認梁顯毅確
    有投保上開保險，並有意外事故之發生，且已發生被保險人
    死亡之結果，然辯稱被保險人梁顯毅為酒後駕車，已構成契
    約除外責任事由，而拒絕給付保險金，則其所辯係屬原告行
    使權利障礙之事實，應由被告先負舉證之責；而被告就此業
    已提出國泰醫院上開檢驗報告單為證，依前開檢驗報告所載
    ，梁顯毅於事故發生當日送醫急救後，經抽血檢驗結果，其
    血液中酒精濃度為289mg/dl，至原告對於上開酒精濃度檢測
    結果雖自認無訛，然另行主張梁顯毅係於事故發生後，於等
    待救援期間始飲酒止痛，並非酒後駕車等語；惟依日常生活
    經驗法則，駕駛人於交通事故發生後，經酒精濃度檢驗測試
    結果呈現酒精反應者，多為肇事前即有飲酒之事實，並於酒
    後駕車，為常態之事實，原告前開所述關於梁顯毅係於肇事
    後始喝酒止痛之主張，核與一般生活常情顯然不同，係屬變
    態之事實，依舉證責任分配原則，應由原告就其此部分之主
    張負舉證之責任。
五、原告就其所主張前開待證事實，係聲請訊問證人戊○○、周
    冠佑（即乙○○）、己○○、甲○○等人為證，經查：證人
    即梁顯毅生前之僱主戊○○於本院審理中到庭證稱：發生車
    禍當天早上，其曾交代梁顯毅外出拿取機器，梁顯毅出發前
    看起來並未喝酒，平常亦無酗酒習慣等語（見本院卷第135
    頁）；另證人周冠佑則證稱：梁顯毅於車禍當天早上曾去湖
    口向其借用工具，當時很清醒，也沒有酒味，梁顯毅當時所
    開的貨車上也沒有酒等語（見本院卷第136 、137 頁）；然
    依原告訴訟代理人當庭所陳，梁顯毅係駕駛貨車將其所借得
    之機器載回工廠後，向證人戊○○表示要回家拿東西，另行
    駕駛前開自小客車離開工廠，而於回家之路上發生車禍（見
    本院卷第137 頁），是依前開證人戊○○、周冠佑所述，縱
    係屬實，至多僅能證明梁顯毅於駕駛貨車前往周冠佑處借取
    機器前後尚未飲酒，然其於更換駕駛自小客車離開工廠後，
    欲返家之途中，在肇事之前，是否飲用酒類，則未能依上開
    證人之陳述而得知。另於車禍發生時在場目擊之證人己○○
    則證稱：「我在肇事之前二到三個紅綠燈前就有看到梁顯毅
    的車，因為他車窗搖下來，手拿著煙在抽，伸出車窗外面，
    音樂開得很大聲。他開得很快，但因為紅綠燈，所以一直都
    有遇到他。我是開貨車，他是開自用小客車。我在他後面，
    跟他的距離大約二、三百公尺，他在內側車道，我在外側車
    道。我在後面看到，他的車底盤過低，底盤好像有磨到地面
    ，後來去撞中央分隔島，他的車子打橫，占了二個車道，我
    就減速從他旁邊開過去，看到他還沒有昏迷，胸部以上伸出
    車窗外，我看到他還在喝東西，不知道是什麼東西，但可以
    確定是寶特瓶裝的。當時他已經在流血，我到下二個路口迴
    轉回來，到梁顯毅的後面大約50公尺，下車查看。那時梁顯
    毅只剩眼睛可以動，沒有在講話。我是在迴轉的時候就已經
    在車上打電話報警，下車後我就守在他車子旁邊，不久救護
    車就來了。」、「他拿著寶特瓶與嘴巴有一段距離，對著口
    鼻灌下去，嘴巴並沒有直接接觸瓶口，我覺得他當時應該有
    一點恍神。」、「（問：你所見的瓶子，是否如當庭所提出
    的600 毫升大小寶特瓶？）是。」、「（問：你有無看到寶
    特瓶上是何種標籤？）沒有。」等語（見本院卷第138 、13
    9 頁），依證人己○○上開所述，僅係表示其發現梁顯毅發
    生車禍後，還有持1 罐寶特瓶裝之液體對著口鼻灌下去，然
    因證人並未看清寶特瓶上之標籤，是該瓶液體究為酒類或其
    他飲料，未能確知；又縱使梁顯毅於發生車禍後所飲用之該
    瓶飲料確係酒類，亦不能確定其在車禍發生之前完全並未飲
    用該瓶酒類，且係於車禍發生之後始開始飲酒；至證人甲○○雖證稱：其於梁顯毅發生車禍後，曾受原告訴訟代理人丁○○之託返回肇事現場車輛上尋找手機，有在車上發現1 個
    空的米酒瓶，是寶特瓶裝，約600 毫升等語（見本院卷第14
    2 、143 頁），然縱使其所述為真，亦無法推知梁顯毅是否
    於車禍發生之前，完全就該瓶米酒點滴未沾，且其所測得之
    酒精濃度反應，全係由於車禍發生後始飲用酒類所導致；是
    依前開4 位證人所證述之內容，尚不能證明原告所述之事實
    ，而據以排除梁顯毅於車禍發生前曾飲用酒類並於酒後駕車
    之可能性。再者，依國泰醫院就梁顯毅到院當時之情形函覆
    本院之結果表示：梁顯毅於送達急診時，呈現躁動、無法溝
    通及意識不清狀態，曾給予雙手約束，以避免拔脫點滴管線
    ，其當時意識狀態應無法自行拿取並飲用飲料等語，此有該
    醫院96年11月16日（96）竹行字第611 號函1 份在卷可憑（
    見本院卷第598 頁），是梁顯毅於車禍發生後，是否尚能如
    原告所稱自行拿取酒類飲料飲用藉以止痛，顯非無疑。
六、另本院經兩造之同意，檢附梁顯毅於財團法人為恭紀念醫院
    之病歷資料、前開國泰醫院之酒精濃度檢驗報告、梁顯毅於
    車禍發生後傷勢之診斷證明書等文件，送請法務部法醫研究
    所（下稱法醫研究所），請其就上揭酒精濃度測試結果，參
    酌梁顯毅之個人體質及健康情形，並以市售寶特瓶裝紅標米
    酒之濃度及容量加以計算，推估梁顯毅係於檢測前若干時間
    飲用酒類，及其出血與急救過程、肝硬化病史等因素是否會
    影響酒測值及飲酒時間之推斷等，經法醫研究所予以鑑定後
    ，提出鑑定報告意旨略以：「一般成人酒精乙醇分佈容積為
    0.6 ，酒精濃度約為25％等，換算飲入酒精乙醇量為120 克
    ，而推算在平衡分佈（約在飲入酒精1-2 小時內完全吸收、
    分佈）狀況下，血中乙醇濃度約可為344.8mg/dl，若以2 個
    半小時前飲入，雖每小時正常人代謝率呈線性排除，即10-1
    9mg/dl /小時，但飲用者可能尚存有少許酒精性飲料於胃中
    ，故研判似可為平衡狀況，因換算所得值344.8mg/dl較酒測
    測量值289mg/dl為高，研判飲入之酒精濃度已遭代謝55.8mg
    ，故研判在2.9 小時（長期飲酒高代謝率狀況下）前飲用之
    酒精飲料；以梁顯毅顱底骨折併硬腦膜下出血等之受傷程度
    ，可在急救時大量液體、血液輸入而稀釋酒精濃度之可能性
    ，若在第一時間內採血，應無可能因肝硬化而影響血中酒精
    濃度之檢測值」等語，此有法醫研究所96年11月29日法醫理
    字第0960004722號函檢附法醫文書審查鑑定書1 份在卷可參
    ，是依前揭鑑定報告之意見，梁顯毅之肝硬化病史尚不致影
    響其血液酒精濃度之檢測值，至其急救時倘有大量液體、血
    液輸入體內，恐有因此而稀釋酒精濃度之可能性，倘欲考慮
    排除該項因素對檢測數值所造成之影響，因認為酒精濃度可
    能因輸血或輸入其他液體而遭到稀釋，經還原之結果，勢必
    提高其酒精濃度檢測值，較原所測得之289mg/dl更高，將會
    導致所推算之飲酒至檢測經過時間更為拉長，而超過2.9 小
    時，至少亦不會少於2.9 小時；又依前開國泰醫院檢驗報告
    單上所載，梁顯毅接受抽血檢測之時間為車禍送院當日中午
    12時57分許，倘以至少經過2.9 小時（即2 小時54分）回溯
    推算，其飲酒之時間應為當日上午10時3 分，而依新竹市警
    察局第三分局所提供上開道路交通事故調查報告表所載（見
    本院卷第72、73頁），梁顯毅係於該日上午10時38分許發生
    事故，足證其應係於肇事前即已飲用酒類，並於酒後駕駛車
    輛，並非於發生車禍後始行飲酒，是原告主張梁顯毅並未酒
    後駕車，而係於車禍發生後才飲酒止痛云云，並非可採。
七、按汽車駕駛人有下列情形之一者，不得駕車：二飲用酒類或
    其他類似物後其吐氣所含酒精濃度超過每公升○‧二五毫克
    或血液中酒精濃度超過百分之○‧○五以上；道路交通安全
    規則第114 條第2 款定有明文。依系爭安泰意外傷殘保險附
    約第14條第1 項第4 款約定，被保險人直接因飲酒後駕車，
    其吐氣或血液所含酒精成分超過道路交通法令規定標準，致
    成死亡、殘廢、失能，或致傷害而受醫療時，保險人不予理
    賠，此有被告所提系爭保險契約條文1 份在卷可憑（見本院
    卷第24頁），並為原告所不爭執，而梁顯毅之血液酒精濃度
    檢測值高達289mg/dl（換算吹氣值為1.445mg/l） ，早已遠
    遠超過上開道路交通法令所規定之標準乙節，亦為兩造所不
    爭執；又經本院就血液酒精濃度289mg/dl所出現之臨床症狀
    及對於安全駕駛汽車所造成之影響等節，函詢國泰醫院之結
    果，該醫院函覆本院意旨略以：血中酒精濃度289mg/dl明顯
    高於標準值（0~50mg/dl） ，臨床上，常可見患者有明顯大
    腦功能受抑制之現象，如意識、認知、判斷、言語、感覺及
    運動等功能出現異常，在此狀態下開車容易產生危險等語，
    此有該醫院96年7 月19日（96）竹行字第389 號函1 份在卷
    可按，足認梁顯毅在酒測值高達289mg/dl之情況下，已無法
    安全駕駛，因此操控失當，撞擊中央分隔島之內側護欄後，
    車輛翻覆於肇事現場，梁顯毅並因此受有頭部外傷、顱內出
    血、疑顱底骨折、右肋骨（4-9） 骨折、右側血胸、右腿挫
    傷、頭皮撕裂傷等傷害（上開傷勢係依國泰醫院診斷證明書
    所載為據），經送往國泰醫院急救，並轉送至新竹醫院後，
    因傷重併發多重器官衰竭，於95年10月12日宣告不治死亡，
    堪信其係因酒後駕車，且血液所含酒精成分超過道路交通法
    令規定標準，致不能安全駕駛，而發生車禍意外，並直接因
    上開車禍之原因而導致死亡。又本件車禍事故，經本院送請
    臺灣省竹苗區車輛行車事故鑑定委員會就肇事責任進行鑑定
    ，該委員會鑑定意見亦認為：梁顯毅酒精濃度過量駕駛自小
    客車操控失當撞擊內側護欄為肇事原因，此有該委員會96年
    4 月10日竹苗鑑960142字第0965301257號函檢附鑑定意見書
    各1 份附卷可憑，亦與本院上開認定結果相同。至覆議委員
    會就上開車禍事故之肇事責任進行覆議鑑定結果，雖認為：
    梁顯毅駕駛自小客車，不明原因操控失當撞擊內側護欄，為
    肇事原因，另其酒精濃度過量駕車有違規定，係依國泰醫院
    檢驗血液酒精含量報告等語，有覆議委員會96年5 月28日府
    覆議字第0966201452號函1 份附卷可憑，然該項覆議結論並
    未排除梁顯毅因酒精濃度過量致駕駛車輛操控失當之可能性
    ，僅係表示其無從推知梁顯毅操控失當之確實原因而已，且
    上開鑑定及覆議意見均僅提供本院參酌，並無拘束法院認定
    事實之效力，本院綜合審酌上開梁顯毅之血液酒精濃度檢驗
    結果、法醫研究所之鑑定意見、及本件車禍事故發生之經過
    情形，認定梁顯毅確係於飲酒後駕車，且因其酒精濃度過高
    ，導致不能安全駕駛而操控失當肇事，並因此發生傷重不治
    死亡之結果，揆諸前揭保險契約之約定，已構成被告除外責
    任之事由，自得免除其理賠之義務，是被告上揭所辯，應屬
    可採。
八、綜上所述，梁顯毅係因酒後駕車，且其酒精濃度超過道路交
    通法令所定之標準值，致不能安全駕駛而肇事，並因此發生
    死亡之結果，符合系爭保險契約所定之除外責任事由，被告
    自得拒絕給付保險金，從而原告主張梁顯毅並未酒後駕車，
    而係於肇事後始飲酒止痛，並依上開意外傷殘保險附約，請
    求被告給付保險金及約定之遲延利息，為無理由，難以准許
    ，應予駁回。
九、本件事證已臻明確，兩造所提其餘攻擊防禦方法，經本院審
    酌後，核與本件判決結果不生影響，爰不一一論述，附此敘
    明。
十、訴訟費用負擔之依據：民事訴訟法第78條。
中    華    民    國    97    年    1     月    17    日
                          民事庭法  官  邱光吾
以上正本係照原本作成
如對本判決上訴，須於判決送達後20日內向本院提出上訴狀
中    華    民    國    97    年    1     月    17    日
                                書記官  葉燕蓉


司法院資訊處製作；財團法人民間司法改革基金會備份。
